【裁判字號】    95,訴,32
【裁判日期】    950630
【裁判案由】    返還房屋等
【裁判全文】
臺灣臺東地方法院民事判決                95年度訴字第32號
原      告  甲○○
訴訟代理人  丙○○
            邱聰安律師
被      告  乙○○
訴訟代理人  劉秀真律師
上列當事人間請求返還房屋等事件，本院於民國95年6月21日言
詞辯論終結，判決如下：
    主      文
被告應給付原告新臺幣柒萬伍仟元，及自民國九十五年二月二十
二日起至清償日止，按年息百分之五計算之利息。
原告其餘之訴駁回。
訴訟費用由被告負擔十分之一，餘由原告負擔。
本判決原告勝訴部分，得為假執行。但被告如以新臺幣柒萬伍仟
元預供擔保，免為假執行。
    事實及理由
一、原告主張: 兩造於民國93年10月1日訂立房屋租賃契約書，
    由被告租用原告所有坐落臺東市○○段203地號土地上，建
    號為同段482建號，即門牌號碼為臺東縣臺東市○○路1095
    號房屋 (下稱系爭房屋)，約定租期自93年10月1日起至96年
    9月30日止共3年，租金每月新臺幣 (下同)27,000 元。惟被
    告卻自94年10月起即未再給付租金，經原告於94年12月30日
    以存證信函定期催告被告給付欠租，然被告藉故拖延迄今仍
    未為給付，總共積欠5個月租金計135,000元，扣除押租金60
    ,000 元後，尚欠75,000元，已達2個月租金額以上。原告遂
    於95年2月8日以存證信函通知被告為終止租約之意思表示，
    系爭租約既經終止，爰依租賃物返還請求權之法律關係，請
    求被告返還系爭房屋。再因兩造約定租賃所得稅由被告負責
    繳納，故為節省租賃所得稅，原告方依被告之要求，通謀虛
    偽意思表示於公證之房屋租賃契約書上記載每月租金10,000
    元，與事實上約定每月租金為27,000元不符。本件租約在原
    告於95年2月8日終止之前，被告已積欠租金135,000元，扣
    除押租金60,000元，尚欠75,000元租金未償，被告應併同遲
    延利息給付原告。又被告於原告終止租約後，仍繼續無權占
    用系爭房屋，獲有相當於租金之不當得利，被告亦應返還等
    語，並聲明：(1)被告應自坐落臺東市○○段203地號土地上
    ，建號為同段482建號，即門牌號碼為臺東縣臺東市○○路
    1095號房屋遷讓，將該房屋交還原告，並自95年3月1日起至
    交還房屋之日止，按月給付原告27,000元計算之損害金。(2)
    被告應給付原告75,000元，及自95年2月22日起至清償日止
    ，按年息5%計算之利息。
二、被告則以: 兩造就系爭房屋簽訂租賃契約書後，曾至本院公
    證處公證，經本院93年度東院公字第001000528號予以公證
    。該公證之租約上載明租金為每月10,000元，被告已自93年
    10月30日起至94年11月15日止，借用第3人之支票，將全部
    租金分期支付予原告，即租期3年，每月租金10,000元，總
    計360,000元，扣除預估1年之房屋稅36,000元以備代繳，餘
    324,000元均分為6張支票分期支付予原告。再租期迄今僅18
    個月，每月租金10,000元亦僅有180,000元，顯見原告主張
    被告欠租並無理由，其片面終止租約為不合法。原告所提租
    賃契約或信件或付款方式等資料，當事人均為第3人謝東山
    而非被告，縱認原告與謝東山之間有此約定，亦不生拘束被
    告乙○○之效力，是與乙○○間公證租賃契約月租金為何之
    爭執顯然無關。況原告與被告之租賃契約業經公證，明載月
    租金為10,000元，足認真正，被告否認與原告間有何因稅務
    考量故低載月租金額之通謀虛偽意思表示，原告提出以謝東
    山為名之租賃資料並不能為有利於原告之舉證。原告片面終
    止租約並非合法，被告既有權占用系爭房屋，自無須返還房
    屋亦無不當得利可言等語，資為抗辯，並聲明：原告之訴駁
    回。
三、兩造於93年10月26日在本院公證處請求公證系爭房屋之租賃
    契約書，經本院公證處於同日以本院93年度東院公字第0010
    00528號公證書予以公證，該公證書所附系爭房屋租賃契約
    書約明租期自93年10月26日起至96年9月30日止共3年，每月
    租金10,000元，保證金60,000元，如被告拖欠租金達2月以
    上，經原告催告限期繳納仍不支付時，不待租期屆滿，原告
    得終止租約。嗣被告支付原告票載發票日分別為93年10月30
    日、同年12月30日、94年3月30日、同年6月30日、8月30日
    及11月15日，支票號碼分別為FAZ0000000號至FAZ0000000號
    、面額均為54,000元之支票6張，用以繳付房租。嗣原告於
    94年12月30日以臺東博愛路郵局存證信函第114號通知被告
    ，催繳自同年10月起之欠租，被告收受上開信函後遲未給付
    欠租，原告再於95年2月8日以臺東博愛路郵局存證信函第11
    號通知被告終止租約之事實，有本院93年度東院公字第0010
    00528號公證書附房屋租賃契約書 (見本審卷第7頁至第9頁)
    、郵局存證信函 (見本審卷第10頁至第14頁)、掛號郵件收
    執回執 (見本審卷第21頁至第22頁)、支票6張 (見本審卷第
    35頁至第36頁)等件影本附卷可稽，並經本院依職權調取本
    院93年度東院公字第001000528號公證卷宗查閱屬實，兩造
    對此均不爭執，自堪信為真實。經本院協調兩造，確認爭點
    為: (1)兩造就系爭租賃契約所約定之租金實際究竟為若干?
    (2)原告終止租約是否合法? 本院自應依此而為審究。
四、經查:
(一)按表意人與相對人通謀而為虛偽意思表示者，其意思表示無
    效。但不得以其無效對抗善意第三人。虛偽意思表示，隱藏
    他項法律行為者，適用關於該項法律行為之規定。民法第87
    條定有明文。本件原告主張因兩造約定租賃所得稅由被告負
    責繳納，故為節省租賃所得稅，方依被告之要求，通謀虛偽
    意思表示於公證之房屋租賃契約書上記載每月租金10,000元
    ，惟事實上每月租金為27,000元等語。並舉租賃契約書多份
    及信函一件為證，查:
  1、依原告所提多份租賃契約書觀之，其一係其與訴外人謝東
     山於81年10月1日所簽立，原告將其所有坐落臺東市○○段
     203地號土地右側部分分割200坪出租予謝東山興建房屋並
     以原告為起造人，租期自81年10月1日起至87年10月1日止
     共6年，租金為每月20,000元，2個月給付1次，每年開立6
     張支票，1次付清全1年度之租金，惟自第4年起每1年增加
     租金35,000元，每年另加開1張35,000元支票給付。房屋稅
     及扣繳租賃所得由承租人負擔，租約屆滿由原告收回土地
     及建物，且需經法院公證後方生效力等情，有土地租賃契
     約書在卷可考 (見本審卷第51頁至第54頁)。嗣雙方於82年
     8 月13日赴法院公證，公證書所附租約 (見本審卷第55頁
     至第62頁)上載明租期自82年8月13日起至87年10月1日止，
     每月租金2,500元，於每月1日給付，並將房屋稅由承租人
     負擔部分刪除，其餘約定有關土地分割200坪准許承租人謝
     東山興建房屋，自上開租期屆滿房屋無條件歸原告所有等
     條件均與上開未經公證之租約相同，亦經本院依職權調取
     本院82年度公證字第758號公證書查閱屬實。嗣雙方復於87
     年11月25日赴本院公證處公證房屋租賃契約書，約定系爭
     房地自87年11月25日至90年10月1日止租予謝東山，租金每
     月3,000元，每月1日前繳納，亦有本院87年度公字第1201
     號公證書可考，惟原告主張實際租金為第1年每月25,000元
     ，第2年為每月30,000元，第3年為每月32,000元，每2個月
     給付1次，每次開立支票6張給付全1年度租金等情，也有計
     算表乙份可參 (見本審卷第67頁)。租期屆滿後，雙方又在
     90年10月1日簽立房屋租賃契約書，約定租期自90年10月1
     日起至93年9月30日止，每月租金25,000元，每2個月給付1
     次租金，每次開立6張支票，1次付清全1年度之租金，有房
     屋租賃契約書附卷可憑 (見本審卷第68頁至第75頁)，該租
     約附房租收款明細欄內亦載明第1年1年份租金支票共6張每
     張50,0 00元正收訖，雙方並蓋章確認，有該收款明細欄在
     卷可證 (見本審卷第69頁)。是可認原告自81年10月1日起
     與謝東山簽立土地租賃契約書以來，雙方合意之土地或房
     屋月租金均未低於20,000元，且皆約定租金每2個月支付1
     次，每年開立6張支票1次付清全1年度之租金，顯與公證租
     約之租金數額及給付方式均有不同，可證公證租約書之條
     款係雙方為節稅而為通謀意思表示甚明。
  2、嗣謝東山於93年10月25日致書原告，略謂因土地租金調漲
     問題有所爭執，經過幾天思索深感無奈與抱歉，今委託黃
     姐出面，望原告能大人不記小人過，雙方能繼續合作等語
     (見本審卷第138頁)。被告隨於93年10月26日與原告就系爭
     房屋公證房屋租賃契約書，上載租期自93年10月26日起至
     96 年9月30日止，租金每月10,000元，每月1日以前繳交，
     保證金60,000元等情，亦有本院93年度東院公字第0010005
     28號公證書 (見本審卷第7頁至第9頁)在卷足憑，兩造於公
     證後當日即立於租約後黏單上約定租約自93年10月1日起至
     96年9月30日止，房屋稅由被告處理繳納等情，復有經兩造
     簽章確認之該黏單 (見本審卷第9頁)附卷可考。被告嗣即
     以謝東山為發票人，票號為FAZ0000000號至FAZ0000000號
     ，發票日為93年10月30日、93年12月30日、94年3月30日、
     94年6月30日、94年8月30日、94年11月15日，面額均為54,
     000元之支票6張 (見本審卷第35頁至第36頁)1 次交付予原
     告充作系爭房屋之租金。參以原告提供土地自81年10月1日
     起與謝東山簽立土地租賃契約書，同意謝東山興建系爭房
     屋，嗣將房地出租予謝東山實際經營「東聯企業社」販賣
     家具以來，迄93年10月方由被告出面與原告訂立租賃契約
     ，並使用謝東山之支票支付租金，惟系爭房屋續由謝東山
     實際經營之「東聯企業社」占有使用販賣家具之事實從未
     改變。再參酌證人丁○○結證稱: 「 (問: 是否認識乙○
     ○、謝東山?) 去年10月之前我不認識這2人。去年10月以
     後我和原告一起去東聯家具行才見到黃小姐本人，謝先生
     在裡面，但沒有出來講話。我只見過他1次面。」、「 (問
     : 去年10月以後去東聯家具行所為何事?) 去年10月幾號我
     忘了，傍晚時與原告去收租金，原告請黃小姐開第2年的租
     金，每月27,000元，但黃小姐要求展延租約3年，因為謝先
     生的小孩子還小，條件是每月的租金增加1,000元，但原告
     不肯，後來不歡而散，租金也沒拿到。」等語 (見本審卷
     第124頁至第125頁)，益足佐證原告陳稱: 「上1期的租賃
     契約的當事人謝東山與被告是同在系爭房屋內，我不清楚
     他們的關係，每次收租金都看到他們在一起，已收了10幾
     年，由答辯狀的6張支票是謝東山所開的可證。」等語 (見
     本審卷第31頁)信而有徵，堪信為真實。是被告乃應謝東山
     請託，出面與原告簽立系爭租賃契約，繼續承租系爭房屋
     ，供謝東山以「東聯企業社」實際經營家具販賣業乙節應
     極為灼然。
  3、被告於94年12月26日以臺東卑南郵局存證信函第52號函覆
     原告謂: 本人已於93年10月26日 (即兩造公證租賃契約之
     日)開立支票324,000元整，另代繳房屋稅35,193元整，依
     契約已足以支付3年租期之全部租金，並隨函檢附租金差額
     807元支票1張等語，有上開第52號存證信函 (見本審卷第
     173頁至第174頁)及以謝東山為發票人、票號FAZ0000000
     號，面額807元之支票1張 (見本審卷第175頁)在卷可按，
     惟查: (1)被告既自承於93年10月26日開立支票324,000元，
     並於95年3月7日具狀提出上開支票影本6張，即票號FAZ00
     00000號至FAZ0000000號稱係向第3人借用，惟又於94年12
     月26日提出上開謝東山開立，面額807元之支票1張謂補租
     金差額，並稱上開6張支票係其本人開立 (見本審卷第173
     頁至第175頁)等語，益足佐證被告與實際占有使用系爭房
     屋經營家具行之謝東山關係匪淺，不分彼此。(2)再被告稱
     代繳房屋稅35,193元，惟房屋稅繳納最後期限為94年5月31
     日，有該房屋稅繳款書附卷足憑 (見本審卷第176頁)，如
     依公證之租約約定房屋稅應由原告負擔，則何須拖延至原
     告催繳房租後之94年12月26日方由謝東山開立807元支票寄
     給原告並謂93年10月26日支付之支票6張金額324,000元，
     加上代繳之房屋稅35,193元，房租差額807元，恰等於3年
     全部租金360,000元? 況1次繳交3年全部租金不但與兩造公
     證之租約約定不符，且亦有違社會常情，難以採信。(3)參
     以兩造不爭之中國農民銀行臺東分行95年3月28日 (95)農
     東字第95132號函附謝東山支票存款帳戶交易明細表，與原
     告和謝東山90年10月1日至93年9月30日房屋租賃契約書所
     附房租收款明細欄 (見本審卷第69頁)相互對照結果，原告
     與謝東山簽章確認之「第1年1年份租金支票共6張每張50,0
     00元收訖」中，6張支票之票號分別為0000000號至0000000
     號 (見本審卷第91頁至94頁背面、第96頁、第97頁)，房租
     收款明細欄內「第2年1年份租金支票共6張每張50,000元收
     迄」中，6張支票之票號為0000000號至0000000號 (見本審
     卷第97頁背面、第99頁至第103頁)，上開連號支票提領日
     期與房租收款明細欄所載日期均相同或相近，可認原告主
     張系爭房屋給付租金方式為每2個月給付1次租金，每年開
     立6張支票1次付清全1年度之租金等語，信而有徵，堪信為
     真實。
  4、系爭房屋被告既以6張謝東山開立之連號支票一次給付予原
     告來支付房租，則依上說明，兩造約定之月租金應為27,00
     0元甚明，此月租金僅較90年10月1日原告將系爭房屋租與
     謝東山時簽立之租約月租25,000元高2,000元，依社會實況
     ，亦屬合理，被告抗辯月租為公證書上之每月10,000元等
     語，與事實不符，自不足採。是原告主張公證之租約為通
     謀虛偽意思表示等情，應堪信為真實。
  5、兩造就系爭房屋既已約定月租27,000元，每2個月給付1次
     ，每次開立支票6張1次付清全1年度之租金，則原告主張被
     告僅支付93年10月1日起至94年9月30日止共1年之租金，依
     上說明，自屬有據堪予採信。是被告自94年10月1日起即積
     欠原告房租每月27,000元應堪信為實在。
(二)再按承租人租金支付有遲延者，出租人得定相當期限，催告
    承租人支付租金，如承租人於其期限內不為支付，出租人得
    終止契約。租賃物為房屋者，遲付租金之總額，非達2個月
    之租額，不得依前項之規定，終止契約。其租金約定於每期
    開始時支付者，並應於遲延給付逾2個月時，始得終止契約
    。租用建築房屋之基地，遲付租金之總額，達2個月之租額
    時，適用前項之規定。民法第440條亦定有明文。又出租人
    非因承租人積欠租金額，除以擔保金抵償外，達2個月以上
    時，不得收回房屋。土地法第100條第3款也有規定。且以承
    租人積欠租金總額達2個月之租額為由終止租約，必須承租
    人積欠租金達2個月以上時，始得依民法第440條規定，催告
    承租人支付欠租，如承租人積欠租金未達2個月，即不能認
    出租人有依民法第440條定期催告，並依此催告終止租約之
    權限。本件被告承租系爭房屋後，自94年10月起即未依約按
    期繳納租金之事實已如上述，原告於94年12月30日以臺東博
    愛路郵局存證信函第114號函知被告催繳同年10月至12月共3
    個月之欠租，有該原告函 (見本審卷第10頁至第12頁)及掛
    號郵件收件回執 (見本審卷第21頁)附卷可稽，被告對此亦
    不爭執，自堪信為真實。惟被告於承租當初已依約繳交保證
    金60,000元予原告，原告對受領上開保證金之事實，也表示
    不爭執 (見本審卷第190頁)，亦堪信為實在。是依上揭土地
    法之規定，原告於94年12月30日函催被告繳租時，被告僅欠
    租21,000元{計算式為:(27,000 元×3)－60,000元＝21,000
    元}，顯見被告遲付租金之總額尚未達2個月54,000元之租額
    。原告須自95年3月1日起，即被告積欠95年1月份及2月份租
    金加上前述欠租21,000元總額逾2個月租額後，方取得催告
    終止租約之權限，惟原告並未依上揭民法第440條第1項規定
    ，於被告欠租滿2個月後，再定相當期限催告被告支付租金
    ，卻逕於95年2月8日以臺東博愛路郵局存證信函第11號函通
    知被告謂94年10月1日起欠租迄今共5期之租金135,000元迄
    未繳納，扣除押租金60,000元，尚欠75,000元，積欠租金達
    2個月以上，依租約第6條第1項約定終止租約等語，有卷附
    上開函文 (見本審卷第14頁）及掛號郵件收件回執 (見本審
    卷第22頁)可證，依上開說明，原告95年2月8日終止租約之
    意思表示即非適法，被告抗辯原告終止租約不合法等語，雖
    理由固有未當已如上述，惟其結論尚無二致，自堪予以採認
    。
(三)末按承租人應依約定日期，支付租金；無約定者，依習慣；
    無約定亦無習慣者，應於租賃期滿時支付之。如租金分期支
    付者，於每期屆滿時支付之。如租賃物之收益有季節者，於
    收益季節終了時支付之。民法第439條亦有規定。本件兩造
    既已約定房租於月初繳納，則被告自94年10月起即未再給付
    租金，迄原告起訴請求時，共積欠房租5個月計135,000元未
    償，原告依約請求被告給付租金75,000元並加計法定遲延利
    息，依上說明，核屬於法有據，應予准許。
五、綜上所述，本件兩造間租約之房租約定應為每月27,000元，
    被告自94年10月起即未依約按期給付房租，原告請求積欠之
    房租75,000元及自起訴狀繕本送達被告之翌日即95年2月22
    日起至清償日止，按年息5%計算之利息，為有理由，應予准
    許。再原告終止租約為不合法已如上述，是兩造間之租約仍
    屬有效存在，原告依終止租約後之法律關係，請求被告遷讓
    系爭房屋及給付相當於租金之損害金部分，則屬無據，為無
    理由，應予駁回。又本件所命給付之金額未逾新臺幣500,00
    0元，依民事訴訟法第389條第1項第5款規定，應依職權宣告
    假執行。而被告雖未陳明願供擔保聲請宣告免為假執行，惟
    為衡平起見，爰並酌定相當之擔保金額，併為免予假執行之
    宣告，附此敘明。
六、據上論結，本件原告之訴為一部有理由，一部無理由，依民
    事訴訟法第79條，第389條第1項第5款、第392條第2項，判
    決如主文。
中    華    民    國    95    年    6    月     30    日
                  民事庭審判長法  官  王漢章
                              法  官  簡芳潔
                              法  官  曾宗欽
以上正本係照原本作成。
如對本判決上訴，須於判決送達後20日內向本院提出上訴狀。
中    華    民    國    95    年     6    月    30    日
                                書記官  蕭家玲


司法院資訊處製作；財團法人民間司法改革基金會備份。
